行　政　法　院　判　決　　　　　　　　　　　　　八十八年度判字第三三八四號
　　原　　　告　甲○○
　　被　　　告　財政部臺灣省北區國稅局
右當事人間因贈與稅事件，原告不服行政院中華民國八十七年八月三十一日台八七訴
字第四二七五九號再訴願決定，提起行政訴訟。本院判決如左︰
　　主  文
原告之訴駁回。
　　事  實
緣原告於民國八十二年九月二十九日將其所有未上市之裕豪企業股份有限公司（以下
簡稱裕豪公司）股票，以每股新台幣（以下同）一、○○○元，移轉予林蘇麗珠一二
、○○○股、游美雪八、○○○股及黃紅毓八、○○○股。被告以其出售價格顯不相
當，乃於八十五年一月二十六日以北區國稅二第八五○○二四九一號函請原告於文到
十日內申報贈與稅，原告於八十五年二月七日申報贈與稅，被告按系爭股票移轉日裕
豪公司資產淨值估定每股為一、六一二．二二元，就差額部分核定其贈與總額為一七
、一四二、一六○元，發單課徵其贈與稅四、五八八、一一四元。原告不服，申請復
查結果，未獲變更，提起訴願、再訴願，均遭駁回，遂提起行政訴訟。茲摘兩造訴
辯意旨於次：
原告起訴意旨略謂︰一、原告鑒於裕豪公司盈餘逐年漸減，甚至出現虧損，而萌生退
出該公司經營行列之念頭，遂與無任何親屬關係之買者，數度協商股份（票）買賣價
格事宜。買賣雙方一方面斟酌前一年度財務報表，另一方面考量公司實際營運及影響
股價等諸多客觀因素，始達成每股買賣價格為一、○○○元之交易。此乃一般商界買
賣交易，雙方議價的結果，完全合乎經濟活動的經驗法則，並無出售價格與裕豪公司
淨值相較顯不相當之事。被告執意課徵贈與稅，違悖正常交易之經驗法則，亦與自由
經濟理論背道而馳。謹將原告與買主議價之依據及參酌之各項因素，臚陳如次：（一
）經會計師簽證之裕豪公司財務報表，應可作為認定該公司股價之憑證。裕豪公司雖
係未公開上市公司，但依照公司法規定，經會計師簽證的該公司財務報表業明確顯示
：裕豪公司至八十一年底，股票每股淨值約為九九二．○九元；八十二年底資產淨值
二二五、七六八、七七○元，扣除原告出售股票後，裕豪公司始於八十二年十一月中
售出土地資產之偶增變動財產交易增益淨額一○五、七五五、九九四元，每股淨值約
為一、○○○．一一元，其堪證明八十二年九月間，裕豪公司股票每股淨值約在九九
二．○九元至一、○○○．一一元間。且會計師於查核報告書，明確表示財務報表係
依照一般公認會計原則，於前後一致之基礎上編製，足以公正表達裕豪公司八十二年
及八十一年十二月三十一日之財務狀況。此財務報表應最具有公信力且客觀，故原告
依之估定出售股售為每股一、○○○元，應無以顯著不相當之代價讓與財產情事。（
二）原告與買主雙方係依實際情況，斟酌對股價有絕對影響之客觀因素，自裕豪公司
資產淨值中核減左列２至４項金額，算得每股淨值，應符合公平交易與租稅公平原則
。1.按遺產及贈與稅法第五條第二款所規定：以顯著不相當之代價讓與財產者，其差
額部分以贈與論之適用，須視個案情況而定。來函所設出售未公開上市公司股票之例
，依照（行為時）同法施行細則第二十九條規定：「未公開上市之公司股票，以繼承
開始日或贈與日該公司之資產淨值估定之」，故股票持有人，其股票以低於讓售日該
公司資產淨值估定之價格出售者，其每股資產淨值與讓售股票價格間之差額，即為稽
徵機關認定是否以顯著不相當代價讓與財產之主要參考資料，惟如有其他客觀因素對
其讓售價格有影響者，仍可作為核課之參考，為財政部六十七年七月二十八日台財稅
第三五○二六號函釋在案。原告於八十二年九月二十九日賣出裕豪公司股票時，承買
者除參酌會計師簽證之財務報表核算股價外，同時針對該公司當時實際營運作業狀況
，按照上開函釋意旨，考量各種對讓售股票價格有影響之主、客觀因素，減去左列對
生產已無作用而虛漲的機器設備等資產價值，核算出每股買賣時價。買賣雙方鑒於該
時價與股票面值相近，復經幾度議價，終以每股面值一、○○○元作為買賣價格，此
乃自由經濟交易形態下，生意人買賣股票時，互相議價之結果，在買賣雙方並無親屬
關係，買賣價格之資金流程亦經被告查證無訛之情況下，原告應無涉以顯著不相當之
代價出售股票情事。2.自裕豪公司八十一年、八十二年、八十三年水產蝦飼料生產數
量比較表得知：該三年度生產總數量分別計六一六、八一九公斤、一二二、八六一公
斤及六二、六二五公斤。其中八十二年度較八十一年度減少四九三、九五八公斤，產
量已縮減約百分之八十，八十三年度又較八十二年度減少六○、二三六公斤，產量又
減縮約百分之四十九。足證裕豪公司已大幅減產水產蝦飼料，致原購置製造與儲存水
產蝦飼料相關機器設備，除厚凍結盤、PE容器桶、凍結盒等已達使用年限外，其他縱
有高殘餘價值，但在生產規模不復從前，產量銳減幾乎近停產之情況下，僅偶有零星
使用少數機器設備，大部分均因生產模規驟降，早已閒置不使用，呈現形同虛設，毫
無生產利用價值之狀態。故核算裕豪公司八十二年九月間股價時，基於機器設備已大
多廢置、又不擬再繼續利用等重要因素，為求公平計價，公司資產淨值中當減除該部
分已不再使用之水產蝦飼料設備尚未折減餘額三三、七一○、○○六元。3.裕豪公司
自六十三年間陸續購買之諸項機器設備、生財器具及什項設備中，大部分已達財政部
所規定「固定資產耐用年數表」之耐用年限，雖於財產目錄上仍記載有殘值，但實際
上八十二年度均已不再提列折舊金額，機器設備或有破損、或已停機甚久，而無任何
價值，故被告僅以舊有閒置資產是否拆除，作為減除依據，卻未衡量其已逾耐用年數
，不堪再繼續使用之事實，顯欠公允。在協商買賣股份（票）之過程中，買方曾表示
承購股份後，擬遷移廠房，機器設備老舊者一律必拆除更新，為避免賣方（即原告）
虛漲資產價值，將破舊不能再繼續利用之老舊機器設備仍列入資產，有失公允，故按
財產目錄，算得已屆耐用年限之各項老舊設備、器具，未折減餘額約為九、九七八、
六五七元，應由公司淨值中剔除，以符實際。4.裕豪公司名下之土地－宜蘭縣礁溪鄉
○○段一○五二、一○五四－一、一○五四－四、一○六一－二、一○七一－二地號
，面積共計為四、二七六平方公尺，土地使用分區○○○道路。對裕豪公司而言，經
編為道路用地之土地，不能建廠房、宿舍，已無投資增值作用，且嗣後倘政府徵收該
地時，尚需負擔土地增值稅。依行為時法令，若上開土地被徵收，其徵收款減除土地
增值稅稅款後，顯必低於公告現值，為反映道路土地之實價，應改按八十二年度公告
地價加四成計算。因此，計算裕豪公司土地資產淨值時，該道路用地之土地價值，應
較按公告現值核算數減少一七、四六四、一七○元。二、綜上所述，原告與買主間既
無親屬關係，支付價款的資金流程也經被告查核無誤，且股價係買賣雙方依據會計師
簽證之財務報表，與考量公司實際營運、影響股價之多項客觀因素，達成協議讓售價
格為一、○○○元，應無涉及以顯著不相當代價讓與股票。被告不考量對股票出售價
格有絕對影響之各種客觀因素，又違反一般交易議價經驗法則，牽強附會法令，而核
課贈與稅。請判決撤銷一再訴願決定及原處分等語。
被告答辯意旨略謂︰一、按以顯著不相當之代價，讓與財產、免除或承擔債務者，其
差額部分以贈與論，依法課徵贈與稅，為行為時遺產及贈與稅法第五條第二款所規定
。又未公開上市之公司股票，以繼承開始日或贈與日該公司之資產淨值估定之，復為
同法施行細則第二十九條第一項所明定。復查「在年度進行中發生繼承事實或贈與行
為，而遺產或贈與標的中有未公開上市公司行號股票須核估遺產或贈與價額者，如該
公司行號於被繼承人死亡時或贈與人為贈與時尚未編製資產負債表，但於申報時或稽
徵機關核定遺產稅或贈與稅時，已編有資產負債表者，得以該公司行號前期結算之資
產淨值，加計前後兩期淨值之差額，按經過日數占兩結算期間總日數之比例，核算其
股票價值。」「未上市公司股票價值之核估，其公司淨值之計算，應以各該公司資產
負債表中之本期損益減除依規定稅率核計應納營利事業所得稅額。」「核算遺產及贈
與稅法施行細則第二十九條第一項所謂之資產淨值時，對於公司未分配盈餘之計算，
應以經稽徵機關核定者為準。」分別為財政部六十五年七月九日台財稅第三四五九
四號、財政部六十七年四月二十日台財稅第三二五四九號及財政部七十年十二月三
十日台財稅第四○八三三號函所釋示。二、原告於八十二年九月二十九日將其所有
未上市之裕豪公司股票二八、○○○股，以每股一、○○○元價格移轉予林蘇麗珠等
三人，被告依裕豪公司土地重估增值表、八十二年度營利事業所得稅結算申報書、資
產負債表及該公司經核定之累積未分配盈餘，核定裕豪公司八十二年九月二十九日每
股淨值為一、六一二．二二元，而該股票每股淨值較讓售價格高出六成，原告有以顯
著不相當代價移轉財產情事，乃就差額部分，核定贈與總額為一七、一四二、一六○
元贈與淨額為一六、六九二、一六○元，應納贈與稅額四、五八八、一一四元。揆諸
上揭法條規定，應無違誤。三、(一)原告所稱應扣除水產蝦飼料設備尚未折減餘額三三
、七一○、○○六元部分，其中有五、二四○、六七五元係屬七十九年度取得之建築
物，其次為機器設備二七、四六○、七三三元，另為什項設備一、○○八、五九八元
，均為七十九年度以後取得，其殘餘價值甚高，並非無任何價值，且依原告提示八十
一至八十三年度之裕豪公司水產蝦飼料生產數量比較表顯示雖逐年下降，但各該財產
設備仍正常使用為不可否認之事實，則其所稱早已廢置不用，不足採信。(二)又其舊有
閒置資產折價九、九七八、六五七元部分，於系爭股票讓與時均尚未拆除為原告不爭
之事實，自不得於核算資產淨值時予以減除。(三)另贈與土地價值之計算，以贈與時之
公告土地現值為準，行為時遺產及贈與稅法第十條定有明文。所稱裕豪公司名下之宜
蘭縣礁溪鄉○○段一○五二、一○五四－一、一○五四－四、一○六一－二、一○七
一地號等五筆土地，土地使用分區○○○道路，應按八十二年度公告地價加四成計算
，故較公告現值減少一七、四六四、一七○元部分，應自該公司淨值中減除乙節，顯
與上項法條規定不合。是原告主張各節，尚不足據為對其讓售價格有影響之其他客觀
因素。三、系爭股票每股淨值之計算，係以經稽徵機關核定者為據，上揭財政部七十
年十二月三十日台財稅第四○八三三號函釋甚明，訴稱依經會計師簽證之財務報表所
載資料核算每股淨值，顯對法令規定誤解所致，是所訴亦不足採信。從而被告以系爭
股票讓售價格，低於裕豪公司淨值之差額，以贈與論補徵贈與稅，洵無違誤，請判決
駁回原告之訴等語。
　　理  由
按以顯著不相當之代價，讓與財產、免除或承擔債務者，其差額部分，以贈與論，依
法課徵贈與稅，行為時遺產及贈與稅法第五條第二款定有明文。次按未公開上市之公
司股票，以繼承開始日或贈與日該公司之資產淨值估定之。同法施行細則第二十九條
第一項亦有明定。又「公司行號於被繼承人死亡時或贈與人為贈與行為時，如未編製
資產負債表，但於申報時或稽徵機關核定遺產稅或贈與稅時，已編有資產負債表者，
得以該公司行號前期結算之資產淨值，加計前後兩期淨值之差額，按經過日數占兩結
算期間總日數之比例，核算其股票價值。」「未上市公司股票價值之核估，其公司淨
值之計算，應以各該公司資產負債表中之本期損益減除依規定稅率核計應納營利事業
所得稅額。」財政部六十五年七月九日台財稅字第三四五九四號及六十七年四月二十
日台財稅字第三二五四九號函釋有案，上開函釋與遺產及贈與稅法第十條估價原則規
定之意旨無違，應予適用。本件原告於八十二年九月二十九日將其所有未上市之裕豪
公司股票，以每股一、○○○元移轉予林蘇麗珠一二、○○○股、游美雪八、○○○
股及黃紅毓八、○○○股，被告以其出售價格與裕豪公司淨值相較，顯不相當，乃函
請原告於文到十日內申報贈與稅。原告於八十五年二月七日申報贈與稅，被告按系爭
股票移轉日裕豪公司資產淨值估定每股為一、六一二．二二元，就差額部分核定其贈
與總額為一七、一四二、一六○元，發單課徵其贈與稅四、五八八、一一四元。原告
不服，申請復查，主張水產養殖業已漸趨沒落，裕豪公司自八十一年起，大幅減產水
產蝦飼料，致原購置製造與儲存水產蝦飼料相關機器設備大部分均已停止生產、使用
，讓公司資產淨值中當扣減水產蝦飼料設備尚未折減餘額三三、七一○、○○六元；
又裕豪公司自六十三年起陸續購置諸項機器設備、生財器具及什項設備，大部分已達
固定資產耐用年數表之耐用年限，對已達耐用年限者，經按財產目錄計算記載未折減
餘額約為九、九七八、六五七元，應自淨值中剔除；另裕豪公司所有位於宜蘭縣礁溪
鄉○○段一○五二地號等五筆道路用地，已無法移作他用，嗣後倘為政府徵收，仍須
負擔土地增值稅，該土地價值經按八十二年度公告地價加四成計為七、○九三、七八
一元，較公告現值少一七、四六四、一七○元，應自資產淨值中減除，是經考慮前開
因素後，其並未以顯著不相當代價移轉系爭股票等情。被告審查結果，認原告所稱應
扣除水產蝦飼料設備尚未折減餘額部分，其中有五、二四○、六七五元係屬七十九年
度取得之建築物，其次為機器設備二七、四六○、七三三元，另為什項設備一、○○
八。五九八元，均為七十九年度以後取得，其殘餘價值甚高，並非無任何價值。且依
原告提示八十一至八十三年度裕豪公司水產蝦飼料生產數量比較表顯示雖逐年下降，
但各該財產設備仍正常使用，所稱早已廢置不用，不足採信。又其舊有閒置資產折價
九、九七八、六五七元部分，於系爭股票讓與時均尚未拆除，為原告所不爭，自不得
於核算資產淨值時予以減除。另贈與土地價值之計算，以贈與時之公告土地現值為準
，所稱裕豪公司名下之宜蘭縣礁溪鄉○○段一○五二地號等五筆計畫道路用地，應按
八十二年度公告地價加四成計算，較公告現值減少之一七、四六四、一七○元部分應
自該公司淨值中減除，與行為時遺產及贈與稅法第十條第三項規定不合，原告所主張
各節，尚不足以據為對其讓售價格有影響之其他客觀因素。原核定以系爭股票移轉時
，裕豪公司之每股資產淨值估定為一、六一二．二二元，原告以每股一千元移轉，顯
不相當，其差額一七、一四二、一六○元應以贈與論，課徵其贈與稅，並無違誤，乃
未准變更。原告起訴主張裕豪公司之股票係買賣雙方依會計師簽證之財物報表，考量
公司實際營運及如申請復查所提出影響股價之因素，協議而成，其未以顯不相當代價
讓與股票云云。經查被告係依原告移轉系爭股票日裕豪公司資產淨值估定其贈與之股
價，其中該公司水產蝦飼料設備部分，有五、二四○、六七五元係該公司七十九年度
取得之建築物，機器設備二七、四六○、七三三元及什項設備一、○○八、五九八元
，均屬七十九年度以後取得，其殘餘價值甚高，自非無任何價值。且依原告提示八十
一至八十三年度之裕豪公司水產蝦飼料生產數量比較表，其生產數量雖逐年下降，但
各該設備仍於使用中，原告所稱該設備已廢棄不用，應予減除其價值，尚無足採。又
裕豪公司舊有閒置資產折價九、九七八、六五七元部分，於系爭股票讓與時均尚未拆
除，仍具財產上之價值，被告於核算該公司資產淨值時未予減除，自無不合。再贈與
土地價值之計算，以贈與時之公告土地現值為準，行為時遺產及贈與稅法第十條規定
甚明，被告就裕豪公司名下之宜蘭縣礁溪鄉○○段一○五二、一○五四－一、一○五
四－四、一○六一－二、一○七一地號等五筆土地，按贈與時之公告土地現核定其價
值，亦無不合。況該土地於原告贈與行為時，並未被徵收，自不生徵收補償或土地增
值稅之課徵等問題。綜上原告主張各節均無足採。原處分（復查決定）揆諸首揭規定
及說明，洵無違誤，一再訴願決定遞予維持，俱無不妥。原告起訴論旨，難認有理由
，應予駁回。
據上論結，本件原告之訴為無理由，爰依行政訴訟法第二十六條後段，判決如主文。
中    華    民    國     八十八      年      八      月     三十一      日
                    行 政 法 院 第 一 庭
                                審 判 長 評  事      黃  綠  星
                                         評  事      高  秀  真
                                         評  事      藍  獻  林
                                         評  事      黃  璽  君
                                         評  事      鄭  忠  仁
右  正  本  證  明  與  原  本  無  異
                                         法院書記官  彭  秀  玲
中    華    民    國     八十八      年      九      月       一        日
